【裁判字號】    91,重上更(二),59
【裁判日期】    920813
【裁判案由】    貪污治罪條例等
【裁判全文】
臺灣高等法院臺中分院刑事判決                九十一年度重上更(二)字第五九號
    上  訴  人
    即  被  告  丙○○
    選任辯護人  張居德
                巫維仁
右上訴人因違反貪污治罪條例案件，不服臺灣臺中地方法院八十五年度訴字第二二六
一號中華民國八十七年十二月十日第一審判決（起訴案號：臺灣臺中地方法院檢察署
民國八十四年度偵字第一一五九九、一一六○○、一二八七一、一三五五六號），提
起上訴，判決後，經最高法院第二次發回更審，本院判決如左：
    主      文
原判決關於丙○○部分撤銷。
丙○○依據法令從事公務之人員侵占公有財物，處有期徒刑伍年貳月，褫奪公權參年。
扣案之高級柴油油票參拾張應予追繳，並發還台中市環境保護局。
    事      實
一、丙○○係台中市環境保護局駕駛編號第五九○號掃街車之司機，乃係依據法令從
    事公務之人員，明知其持有供掃街車所使用之油票，係其所保管之公有財物，應
    按實申領，不得挪為己用，縱有剩餘，亦應依規定繳回，詎其竟意圖為自己不法
    之所有，於民國（下同）八十四年七月五日，將前一日委由江耀勳帶領供其駕駛
    掃街車使用之高級柴油油票三十張（每張二十公升，每公升十一．九元）易持有
    為所有之犯意予以侵占入己後，並於同日持往五權西路加油站交予乙○○，委請
    乙○○藉機變換現金後，再交給丙○○。嗣乙○○於八十四年七月十二日因涉嫌
    偽造試桶記錄及侵占洗衣費等情事，經法務部調查局台中市調查站（以下簡稱台
    中市調查站）人員約談後，於當日晚上八時三十分許以電話告知丙○○欲將油票
    交由政風室處理，丙○○乃於翌日即八十四年七月十三日上午七時三十分許，至
    台中市○○○路加油站欲向乙○○取回油票遭拒，又於同日八時四十五分許，至
    台中市○○○路加油站，適遇調查人員在該加油站調取資料，經乙○○主動向調
    查人員提出油票而當場查獲丙○○，並扣得丙○○先前交由乙○○準備乘機兌換
    現金之高級柴油油票三十張（每張二十公升，價值七千一百四十元）。
二、案經台中市調查站報請臺灣臺中地方法院檢察署檢察官偵查起訴。
    理      由
一、訊據上訴人即被告（下稱被告）丙○○對於其係台中市環境保護局駕駛掃街車之
    司機，確有交付乙○○油票三十票而於前開時、地遭查獲等事實，雖坦承不諱，
    然矢口否認有侵占公有財物之犯行，並辯稱：伊因為先前曾遺失油票，為避免油
    票再遺失，所以將該三十張油票寄放於乙○○處，至原審法院事後囑託台中市環
    境保護局就該掃街車實地測試其耗油量，與其執勤時之交通流量並不相同，結果
    自亦不同，伊並無侵占公有財物之犯行，伊僅寄放油票而已，無為自己不法所有
    之意圖，無變換現款之事實云云。經查：
  (一)被告丙○○交付油票予同案被告乙○○係欲變換現金：
  (1)同案被告乙○○於八十四年七月十二日因涉嫌偽造試桶記錄及侵占洗衣費為法務
    部調查局台中市調查站（以下簡稱台中市調查站）人員約談時供稱：「（問：你
    曾否為人消化台中市環保局油票？）我曾為環保局張姓員工（名不詳）持油票來
    找我替他消化，我均為渠利用未索發票的油品予以消化，約半年前開始，每月平
    均約拿５０張高柴油票計一仟公升，但我對他並不熟識，亦未向他收取好處。」
    等語（見偵字第一一五九九號卷第十八頁反面至第十九頁），於同日經移送檢察
    官訊問時仍供稱：「（問：有無銷化環保局油票？）有客戶不用發票，以該油票
    銷化，以油票進帳，以此方法等到月底再算油票錢，錢環保局人員拿走我沒有賺
    。」等語（見偵字第一一五九九號卷第三○頁及其反面），嗣經檢察官飭回後，
    於當日晚上八時三十分許以電話告知被告丙○○欲將油票交由政風室處理，被告
    丙○○乃於翌日即八十四年七月十三日上午七時三十分許，至台中市○○○路加
    油站欲向乙○○取回油票遭拒，又於同日八時四十五分許，至台中市○○○路加
    油站，適遇調查人員在該加油站調取資料，經乙○○主動向調查人員提出油票而
    當場查獲被告丙○○，而乙○○於被告丙○○為調查員查獲後，於八十四年七月
    十三日在台中市調查站供稱：「我於昨日（7.12.）晚上八時三十分自台中地檢
    署保釋返家之後，於當晚十一時左右，我打電話給丙○○，丙○○於十一時左右
    來我家，我告訴他明日（7.13.）渠所寄於我處兌換現金之油票將繳送台中市營
    業處政風課處理，他要求我不要送去，我予以回絕。渠於十一時四十分左右離去
    ，今（7.13.）日上午七時三十分左右來五權西路加油站向我要求拿回寄放變售
    之油票，我說不可以必須等公司上班後向政風課報備，丙○○於上午八時四十五
    分再次來五權西路加油站想取回寄放變售之油票，當場被貴站人員查獲。----
    （問：丙○○於你處寄放變售油票始於何時？如何幫他處理？金額如何計算？有
    無收到好處？）----丙○○於八十四年元月開始向我表示渠駕駛之編號５９０清
    潔車之油票要放在我這裏變售，渠於八十四年元月開始陸續分四次拿給我約二百
    張高柴油票，每張面值公升，我是於值班時遇到顧客加高級柴油而未索發票之
    機會，以丙○○之油票消化，而將現金提取後，再交給丙○○，金額係以原價交
    給丙○○，我至今交給丙○○三次油款，每次約為張，一千公升之金額，其中
    年元月交給丙○○一萬一千七百元（張），年２月再交給他一萬一千七百
    元（張），年５月再交給他七千零二十元（張），均為他親至五權西路加
    油站向我拿取，丙○○寄放變售之油票我均以實價給他，並未收取任何好處。（
    問：前述幫丙○○消化油票，現金如何自營收款中提取？流程如何？）在我值班
    負責報表時，遇有加高級柴油而未索取統一發票之機會，則以智昇寄放變售之油
    票抵充油款，將金額自營收中扣除，彙集整筆後再交給丙○○。----（問：今日
    你提供予本站的台中市環保局車號５９０高柴油票面值公升卅張，是否亦為丙
    ○○寄賣？何時交給你的？）該張油票係丙○○於7.5.交給我變售，但因這
    幾天當無適當機會消化該油票，故而留存至今。」等語（見偵字第一一六○○號
    卷第四頁至第五頁），從同案被告乙○○上開供詞可知，被告交付上開油票確實
    是為了委請乙○○變換現金無訛。
  (2)被告丙○○雖辯稱係因先前遺失油票，故將上開油票寄放在同案被告乙○○處以
    便加油，並非要變換現金云云。惟：被告丙○○將上開油票寄放在同案被告乙○
    ○處，僅有乙○○一人知情，並無其他人知情，業經同案被告乙○○於原審供述
    明確（見原審卷(二)第五四頁），則被告丙○○前往加油時，若同案被告乙○○未
    在站內，即無法拿取油票加油，將徒生不便，而扣案之油票紙張甚小，置於皮夾
    或口袋內並無不便，被告丙○○何有寄放之必要？況被告丙○○於八十四年七月
    十三日遭查獲時，為調查人員在身上取出被告丙○○向證人呂國基借用之油票十
    張準備加油之用（（見偵字第一一五九九號卷第三十七頁，偵字第一一六○○號
    卷第十五頁），則被告丙○○既然已寄放三十張油票於同案被告乙○○處，如要
    加油何須再向證人呂國基借用十張油票？又為何不懼持有這十張油票遺失？故被
    告丙○○前揭辯詞顯不足採信。另同案被告乙○○嗣後雖於八十四年八月二日偵
    查中、原審、本院均附和被告丙○○之詞，否認先前在調查站之供述，改稱被告
    丙○○僅係寄放油票，並未要變換現金云云，惟本院審之同案被告乙○○與被告
    丙○○並無怨隙，當無任意攀誣被告丙○○之可能，且同案被告乙○○於案發之
    初在台中市調查站、偵查中所供被告丙○○交付油票係為變換現金等情應較可採
    信，其事後翻異前詞顯屬迴護被告丙○○及脫免自己幫助侵占之刑責，不足採信
    。
  (3)又同案被告乙○○雖於偵、審中一再供稱其加油站加油發票開立，係由電腦泵島
    機筆筆入帳，每次加完油，將加油槍掛上加油機，發票自然會出據開立，無法多
    打或少打，其又非現場操作人員，無法變賣油票云云。惟查：五權西路加油站
    設有泵島機，連線各加油機，平時為加油機銷售油品別、加油機編號、單價等之
    參數控制及列印加油後收銀統一發票，該加油站除上開設備外，尚有備用收銀機
    以備泵島機故障時開立發票使用等情，業有甲○○○股份有限公司台灣營業總處
    台中營業處函一份在卷足參（見本院上訴卷(二)第三頁），而證人陳振益、廖凰秀
    於審判中雖一致證稱每筆加油祇要加油槍掛上，發票就自動開出來，不可能顧客
    加油未索取統一發票，而由員工以油票來換取現金抵充情形（見本院上訴卷(一)第
    一四○至一四一頁背面），惟乙○○於本院審理時供稱：「只有試桶時，站長才
    有可能操作加油槍。加油客人如使用油票，就不用開立發票。泵島機如故障，有
    預備的收銀機來處理。如果使用油票加油，不論使用泵島機或收銀機，都不需要
    打統一發票，可以按一個按鍵「使用油票」，發票就不會跑出來」等語（見本院
    更(一)審卷第四五至五○頁），故於經驗法則上，同案被告乙○○仍有可能利用操
    作加油機之機會，事先問明加油客人是否要索取統一發票，如不索取即可自行按
    上「使用油票」按鍵，以被告交付之油票抵充，換取現金。又上開油票兌換現
    金之方式，於經驗法則上，除了上開利用客戶不欲索取統一發票，事先按取使用
    油票鍵之機會外，亦可直接折價販賣予他人直接使用，而同案被告乙○○於本院
    審理時供稱：中油公司有規定買賣油票一定要開除，所以伊不敢買賣油票等語（
    見本院卷第四九頁），足見如果同案被告乙○○如係將油票直接折價販賣客人方
    式變換現金，顯然有違公司規定，其於調查中未必會如實供述，故同案被告乙○
    ○實際變換現金之方式與其在調查站所供述之情形縱有不同，亦不影響其關於被
    告丙○○交付油票係為了變換現金一節之真實性。綜上所述，本案重點在於被告
    丙○○是否基於變換現金之意圖而交付油票予同案被告乙○○，至於同案被告乙
    ○○實際上變換現金之方式，已非被告丙○○是否侵占油票之構成要件，即非本
    案審理之重點。基於本院前揭說明，同案被告乙○○於調查站偵訊、檢察官訊問
    時供稱係利用客人未索取發票之機會將上開油票變換成現金，於經驗法則上既屬
    可能，即不影響其關於被告丙○○交付油票變換現金供詞之真實性，故被告丙○
    ○交付油票確實係要變換現金之事實，應臻明確。
  (二)被告丙○○每月領用之油票確實有剩餘，且扣案之油票係被告先前領用，經使用
    後所剩餘之油票：
  (1)被告丙○○所駕駛之掃街車，實際駕駛時耗油量與台中市環保局依里程所核發之
    油票，並不相符，而實際耗油量依原審法院囑託台中市環保局測試結果為每公里
    耗油一點六二公升高級柴油，顯較核發油票以每公里以二公升高級柴油之標準為
    低，如有結餘，應予繳回等情，有台中市環境保護局八十七年二月二十日八七環
    行字第三五九七號、八十七年九月七日八七環四字第○二二四五八號函在卷足資
    佐證（見原審卷二第二○七、二六二頁），顯見被告丙○○所領取之油票係屬公
    有財物，縱使有剩餘亦應繳回。另證人即台中市環境保護局駕駛掃街車之司機呂
    國基於台中市調查站訊問時，亦坦承每月可剩餘約十張油票（見偵字第一一五九
    九號卷第三七頁），於檢察官訊問時亦供稱每月有剩餘油票等語（見偵字第一一
    五九號卷第一四二頁）；而被告丙○○於台中市調查站訊問時，亦供稱每月可剩
    餘十一、二張油票（見偵字第一一六○○號卷第三○頁），於原審亦坦承每月剩
    餘一、二張油票等語（見原審卷二第一一一頁背面），再稽諸證人即台中市環境
    保護局駕駛掃街車之司機陳哲明所稱其未使用完之油票，皆報繳回總務室，暨呂
    國基於八十四年七月十九日於台中市調查站訊問時，自承其身上尚有三張八十四
    年五月份之油票及一張同年六月份之油票，並有該油票影本附卷可稽等情（見偵
    字第一一五九九號卷第三七、三九頁），足見被告丙○○每月駕駛掃街車，應有
    剩餘油票，要無庸疑。被告雖辯稱其所行駛時之交通流量與測試時間不同云云，
    惟證人即台中市環境保護局測試前揭掃街車之司機廖聰鑫於本院上訴審證稱：「
    （問：何時測試？）在夜間十二點至一、二點左右。（問：如何測試？）由環保
    局人員隨車測試，依照丙○○所走路線走一遍，測試時掃街車引擎也有動。（問
    ：其車速如何？）遇到紅燈也有停，其餘時就一直走。」等語（本院上訴審卷(一)
    第一○○頁），本院審酌被告丙○○駕駛掃街車工作時間亦是清晨車流較少時段
    ，與證人廖聰鑫測試之夜間十二點至凌晨一、二點之車流應差距不大，故前開測
    試結果應符合實際耗油量，況前揭證人及被告亦均稱每月確實有剩餘油票已如前
    述，故被告上開辯詞顯難採信。
  (2)又扣案三十張加油票均係被告於八十四年七月四日始委由江耀勳代領，此經台中
    市環境保護局函證實無誤，且有該局八十五年八月二十七日八五環行字第一五五
    九四號函、台中市環境保護局各車領取油料日報表影本各一份足稽（見偵字第一
    五九九號卷第二六三頁、原審卷二第二一三頁），本院核之扣案之油票號碼（其
    中末一碼為檢查碼）確實為被告上開委請江耀勳代領之油票無訛。再查上開油票
    ，係由台中市環境保護局所發予司機，供作公務車使用，不論使用前後，上開油
    票均屬公有財物，被告丙○○於領用上開油票後，翌日旋交予同案被告乙○○變
    換現金，其意圖為自己不法之所有而侵占油票甚為灼然。被告辯護人雖辯稱：被
    告於八十四年七月四日領用油票係該月第一次領用，至七月底，被告仍有二次領
    用油票機會，有無使用結餘，仍待月底結算才做出申報繳回，即難認有侵占結餘
    油票云云。惟上開油票不論使用前或使用後剩餘油票均屬於公有財物，如將油票
    挪為己用變易持有為所有之意思，即屬侵占公有財物，上開辯護意旨顯有誤會，
    不足採認。
  (3)另被告辯護人辯稱：被告縱使有剩餘油票，亦不可能可結餘三十張油票足資變換
    現金云云，惟查：被告雖然係將所領取之三十張油票一次交付予同案被告乙○○
    ，然於經驗法則上，或因被告丙○○先前仍有剩餘油票足以支應七月份之加油，
    或因被告丙○○可先向他人借用油票，由日後領取油票使用剩餘者再予返還，故
    尚難認被告丙○○不可能一次結餘三十張油票，而否認被告丙○○交付油票係欲
    變換現金之用，前揭辯詞，亦不足採信。
  (三)綜上所述，本件被告丙○○將持有之公有財物即上開三十張油票交予同案被告乙
    ○○藉機變換現金，顯有意圖不法之所有而侵占公有財物應堪認定。本件事證明
    確，被告丙○○之犯行應堪認定。
二、查被告丙○○係台中市環境保護局駕駛編號五九○號掃街車之司機，係依據法令
    從事公務之人員，已據被告供明屬實。按上開油票係屬被告丙○○持有之公有財
    物，領取後不得挪為私用，如有剩餘，亦應繳還，均不得侵占入己已如前述，核
    被告丙○○所為，係犯修正前貪污治罪條例第四條第一項第一款之侵占公有財物
    罪。查貪污治罪條例已於八十五年十月二十三日經修正公布施行，於同年月二十
    五日生效，依修正後該條例第四條第一項第一款之規定，係處無期徒刑或十年以
    上有期徒刑，得併科新台幣一億元以下罰金，較之修正前該條例同條款所規定係
    處無期徒刑或十年以上有期徒刑，得併科新台幣三百萬元以下罰金之規定，此部
    分顯較不利於被告丙○○，是渠此部分行為後法律已有變更，經比較新舊法律之
    結果，認以修正前該條例第四條第一項第一款之規定於被告丙○○較為有利，應
    適用之。又侵占罪係即成犯，凡對自己持有之他人所有物，有變易持有為所有之
    意思時，即應構成犯罪，再者，侵占罪為即成犯，於持有人將持有他人之物變易
    為所有之意思時，即行成立，苟非事前共謀，則其後參與分贓物之人，無論是否
    成立其他罪名，要難論以共同正犯，最高法院四十三年度台上字第六七五號、六
    十七年度台上字第二六六二號均著有判例足供參照，本案就被告丙○○侵占前開
    油票部分，被告丙○○既矢口否認犯行，而本院復查無其他積極事證足以證明乙
    ○○係與之有共同之犯意聯絡或行為分擔，是此部分於被告丙○○變易持有之意
    思為所有後，其侵占之犯行即已成立，乙○○自無由與之成立共同正犯或幫助犯
    之餘地併此敘明。另被告丙○○所犯侵占公有財物罪，情節輕微，所得財物又在
    新台幣五萬元以下，併依修正前同條例第十一條第一項之規定減輕其刑。
三、原審法院就被告丙○○部分予以論罪科刑，固非無見，然查：(1)乙○○收受被告
    丙○○所交付之油票三十張，係於被告丙○○易持有為所有之侵占犯行成立後，
    擬藉機變換成現金後，再交給被告丙○○，是乙○○就此部分當無與被告丙○○
    成立共同正犯之餘地，詎原審法院未察，竟認乙○○就此部分仍應與被告丙○○
    共同侵占公有財物之共同正犯罪責，自有未妥。(2)被告丙○○所侵占之油票，應
    僅查扣之油票三十張而已，此外，除乙○○之自白外，並無其他積極證據足資證
    明被告丙○○尚有其他侵占公有財物之犯行（詳如後述），自不能徒憑乙○○先
    後不一之供述，即遽認乙○○、丙○○除此三十張油票部分外，尚有其他侵占油
    票之情事，原審法院徒憑乙○○之供陳，即遽予認定被告丙○○、乙○○除查扣
    之三十張油票外，尚有其他三次侵占油票之情事，尚有未合。被告丙○○上訴意
    旨仍執前詞否認犯行，固無足取，但原判決既有上開可議之處，即無可維持，自
    應由本院將原判決該部分予以撤銷改判。查被告丙○○素行尚稱良好，有本院被
    告全國前案紀錄表在卷可考，但被告丙○○於犯罪後設詞圖卸，未見悔意，爰併
    審酌渠犯罪所得之金額不高，犯罪情節尚屬輕微及其他一切情狀，量處被告丙○
    ○有期徒刑伍年貳月，並依法宣告褫奪公權參年。扣案之高級柴油油票三十張，
    應依法諭知追繳並發還台中市環境保護局。
四、公訴意旨另以：被告丙○○所駕駛之掃街車所使用之油票，係其所保管之公有財
    物，應按實申領，所剩餘之油票應依規定繳回，不得盜賣，竟意圖為自己不法之
    所有而基於概括之犯意，乙○○則基於幫助之犯意，自八十四年一月間起，由被
    告丙○○先後三次將其所駕駛之掃街車用餘累積之高級柒油油票攜至台中市○○
    ○路加油站交予知情之乙○○，予以侵占入己，再由乙○○利用客戶未索取統一
    發票之機會，以油票抵充油款方式，兌換成現金再交給被告丙○○。其情形如下
    ：(1)八十四年一月間，被告丙○○至五權西路加油站交給乙○○五十張高級柴油
    油票（每張二十公升，當時每公升為十一點五元，八十四年七月一日以後則調高
    為十一點九元，以下均同），乙○○再折現為一萬一千七百元交給被告丙○○。
    (2)八十四年二月間，被告丙○○至五權西路加油站又交給乙○○五十張高級柴油
    油票，乙○○再折現為一萬一千七百元交給被告丙○○。(3)八十四年三月間，被
    告丙○○再至五權西路加油站交給乙○○三十張高級柴油油票，乙○○再折現為
    七千零二十元交給被告丙○○。因認被告丙○○此部分尚涉有修正前貪污治罪條
    例第四條第一項第一款之侵占公有財物罪嫌云云。本件公訴意旨指訴乙○○、被
    告丙○○涉有此部分之罪嫌，無非係以乙○○之自白為其唯一之依據，然訊據乙
    ○○、被告丙○○均堅決否認此部分之犯行，至扣案之油票三十張，固可證明被
    告丙○○於八十四年七月五日確有交付該些油票予乙○○，由乙○○嗣機代為兌
    換為現金而交付，惟此尚不能證明乙○○自白之前被告丙○○亦有交付油票事實
    ，不言可喻，此外，本院復查無其他積極證據足以證明乙○○、丙○○確有此部
    分之犯行，自不能僅憑乙○○先後不一之供述，即遽予認定被告確有此部分之犯
    行，自不待贅述，但因公訴意旨認渠等此部分之罪嫌，與被告丙○○前揭有罪部
    分，具有連續犯之裁判上一罪之關係，爰不另為無罪之諭知，附此敘明。
五、據上論斷，應依刑事訴訟法第三百六十九條第一項前段、第三百六十四條、第二
    百九十九條第一項前段、八十五年十月二十三日修正前貪污治罪條例第二條、第
    四條第一項第一款、第九條第一項、第十一條第一項、第十六條，刑法第十一條
    前段、第二條第一項但書、第三十七條第二項，判決如主文。
本案經檢察官丁○○到庭執行職務。
中      華      民      國      九十二  年      八      月      十三    日
                                臺灣高等法院臺中分院刑事第八庭
                                      審判長法  官  羅  得  村
                                            法  官  黃  文  進
                                            法  官  陳  毓  秀
右正本證明與原本無異。
如不服本判決應於收受送達後十日內向本院提出上訴書狀，其未敘述上訴之理由者並
得於提起上訴後十日內向本院補提理由書（均須按他造當事人之人數附繕本）。
                                            書記官  吳  宗  玲
中      華      民      國      九十二  年      八      月     十四     日
附錄本案論罪科刑主要法條：
八十五年十月二十五日修正生效前之貪污治罪條例第四條第一項第一款：
    有左列行為之一者，處無期徒刑或十年以上有期徒刑，得併科新臺幣三百萬元以
    下罰金：
  一、竊取或侵占公用或公有器材、財物者。
                                                                        Ａ


司法院資訊處製作；財團法人民間司法改革基金會備份。
